臺灣苗栗地方法院民事簡易判決　　　　 94年度苗簡字第328號
原　　　告　甲○○
被　　　告　乙○○
上列當事人間確認本票債權不存在事件，本院於民國94年12月6
日言詞辯論終結，判決如下：
    主  文
原告之訴駁回。
訴訟費用由原告負擔。
    事實及理由
壹、原告之主張：
一、原告與被告之夫張漢松因從事砂石車業而熟識，因原告與張
    漢松之車均在相同修車廠維修，為便於支付修車費用，原告
    乃於民國91年8 月間，將發票人為原告之妹吳淑玲、付款人
    為新竹國際商業銀行頭份分行之空白支票5 紙寄放被告處，
    再由原告授權被告簽發，詎被告未經原告授權，即擅自簽發
    面額分別為新台幣（下同）300,000 元、340,000 萬元如附
    表二所示之支票2 紙，並造成該2 紙支票跳票，嗣原告與張
    漢松協調，雙方未有共識，而參與協調之張漢松友人綽號「
    蠻牛」之人脅迫稱找黑道向吳淑玲要錢即可等語，原告因恐
    連累家人，遂與被告簽立協議書，並簽發原告為發票人、面
    額均為40,000元之本票16紙（其中9 紙即為附表一所示本票
    ）予被告，以換回上開2 紙支票，然因一時疏忽，漏未請在
    場之甘育銨代書在協議書上註明「張漢松仍應查明34萬元借
    款真假」之記載。
二、原告有積欠被告92年8 月至93年10月之會款300,000 元，惟
    被告所稱之借款340,000 元則並非存在，因此原告按期支付
    前7 期之本票金額，詎被告不知反省，竟向臺灣苗栗地方法
    院檢察署對原告提出詐欺告訴，並向鈞院就附表一所示本票
    聲請強制執行之裁定，為此乃提起本訴。
三、並聲明：確認被告所持有原告所簽發如附表一所示之本票9
    紙，對原告之本票債權逾20,000元之部分不存在。
貳、被告之抗辯：
一、原告於92年間，因週轉需要向被告借款340,000 元（包括92
    年7 月、8 月被告為原告代墊之會款40,000元），又為支付
    92年8 月至93年10月之會款300,000 元，乃將附表二所示之
    支票2 紙交予被告，嗣因支票跳票，雙方於92年10月4 日協
    商，原告承諾付款，並於協議書載明原告欠被告640,000 元
    ，由原告分16期，每次清償40,000元，並簽發本票16紙（其
    中9 紙為附表一所示本票）交付被告執有，原告既書立協議
    書承認前述借款，自應負清償責任。
二、並聲明：如主文第1 項所示。
、法院之判斷：
一、按擴張或減縮應受判決事項之聲明者，於訴狀送達後，原告
    仍得為之，民事訴訟法第255 條第1 項第3 款定有明文。本
    件原告於起訴狀之聲明係「確認被告所持有原告所簽發如附
    表一所示之本票9 紙，對原告之本票債權不存在」，嗣於94
    年11月1 日本院開庭時就訴之聲明則減縮為「確認被告所持
    有原告所簽發如附表一所示之本票9 紙，對原告之本票債權
    逾20,000元之部分不存在」，此係減縮應受判決事項之聲明
    ，核與上揭規定相符，應予准許，合先敘明。
二、原告主張兩造因就附表二所示支票有爭執，而於92年10月4
    日協商且簽立協議書，原告並簽發原告為發票人、面額均為
    40,000元之本票16紙（其中9 紙為附表一所示本票）予被告
    ，嗣原告僅支付7 期之本票金額，被告遂向臺灣苗栗地方法
    院檢察署對原告提出詐欺告訴，並向本院就附表一所示本票
    聲請強制執行之裁定，另被告對原告確實有300,000 元之會
    款債權等情，業據提出本院94年度票字第295 號裁定（見本
    院卷第6 、7 頁）、附表二所示之支票（見本院卷第44、45
    頁）及協議書（見本院卷第48、49頁）等件（均影本）為證
    ，且為被告所不爭執，堪認為真實。
三、原告雖主張其與張漢松協調時，因參與協調之綽號「蠻牛」
    之人脅迫稱找黑道向吳淑玲要錢即可等語，其因恐連累家人
    ，方與被告簽立協議書及簽發如附表一所示本票等語，然為
    被告所否認。按當事人主張有利於己之事實者，就其事實有
    舉證之責任，民事訴訟法第277 條前段定有明文，又按當事
    人主張其意思表示係因被脅迫而為之者，應就其被脅迫之事
    實，負舉證之責任（最高法院21年上字第2012號判例參照）
    ，是以，自應由原告就其主張遭脅迫一節負舉證之責。原告
    雖主張其係被綽號「蠻牛」之人脅迫始簽立協議書及簽發本
    票，然其就該主張未能舉出任何證據以實其說，揆諸前開說
    明，已難認其就此部分之主張為真實。
四、另按票據係依票據法之規定而發行，其法律上之性質為無因
    證券，票據如已具備法定要件，其權利即行成立，至其法律
    行為發生之原因如何，在所不問，故票據為無因證券，票據
    行為則為不要因行為，即不以給付之原因為要素，凡簽名於
    票據之人，不問原因如何，均須依票上所載文義負責。是以
    ，執票人不負證明關於給付之原因之責任，票據債務人如主
    張其與執票人間並無票據行為之原因關係存在，即應由該債
    務人就票據原因關係不存在之事實，負舉證之責（最高法院
    64年台上字第1540號判例、90年台簡上字第9 號判決參照）
    。本件徵諸兩造所簽立之協議書第一條：「甲方【即原告】
    欠乙方【即被告】新台幣陸拾肆萬元，雙方同意由甲方分壹
    拾陸次，每次償還新台幣肆萬元…以每月五日為付款日，甲
    方願開立十六張商業本票交予乙方收執」等語，再參之證人
    即書立該協議書之代書甘育銨於偵查中證稱：「（你是否知
    道甲○○為何開立16張本票給乙○○？）我只知道甲○○欠
    乙○○64萬元，甲○○開立本票是為了要還錢，另外協議書
    是按照甲○○及乙○○之意思所寫，而且我也在其2 人面前
    朗讀協議書之內容，其2 人認為協議書無誤，雙方才當場簽
    名蓋章及蓋印」等語（見臺灣苗栗地方法院檢察署94年度偵
    字第1283號卷第47頁背面），且原告就證人甘育銨上開證言
    並不爭執（見本院卷第75頁），足認被告執有原告簽發如附
    表一所示本票有其原因關係存在。原告否認如附表一所示本
    票其中340,000 元本票債權之原因關係不存在，依上說明，
    原告自應就此主張負舉證責任，然原告亦未能舉證以實其說
    ，是其執此為由訴請確認本票債權不存在，亦屬無據。
五、綜上，原告主張其簽發附表一所示本票係遭他人脅迫、且其
    中340,000 元本票債權無原因關係存在等情，均無法舉證以
    實其說，自須依票據文義負其責任。從而，原告訴請確認被
    告就如附表一所示之本票9 紙，對原告之本票債權逾20,000
    元之部分不存在，為無理由，應予駁回。
六、本件事證已臻明確，兩造其餘攻擊防禦方法，業經審酌，核
    與本件判決結果無影響，爰不逐一論述，併此敘明。
七、據上論結，本件原告之訴為無理由，依民事訴訟法第436 條
    第2 項、第78條，判決如主文。
中　　華　　民　　國　　94　　年　　12　　月　　20　　日
                  苗栗簡易庭法　官　張文毓
以上正本係照原本作成。
如不服本判決，應於送達後20日內向本院提出上訴狀（須附繕本
）。
附表一
┌──┬──────┬─────────┬──────┬────┬───┐
│編號│發  票   日 │票面金額（新台幣）│到  期  日  │票據號碼│發票人│
├──┼──────┼─────────┼──────┼────┼───┤
│ 01 │92年10月4日 │40,000元          │93年8月5日  │388211  │甲○○│
├──┼──────┼─────────┼──────┼────┼───┤
│ 02 │92年10月4日 │40,000元          │93年9月5日  │388212  │甲○○│
├──┼──────┼─────────┼──────┼────┼───┤
│ 03 │92年10月4日 │40,000元          │93年10月5日 │388213  │甲○○│
├──┼──────┼─────────┼──────┼────┼───┤
│ 04 │92年10月4日 │40,000元          │93年11月5日 │388214  │甲○○│
├──┼──────┼─────────┼──────┼────┼───┤
│ 05 │92年10月4日 │40,000元          │93年12月5日 │388215  │甲○○│
├──┼──────┼─────────┼──────┼────┼───┤
│ 06 │92年10月4日 │40,000元          │94年1月5日  │388216  │甲○○│
├──┼──────┼─────────┼──────┼────┼───┤
│ 07 │92年10月4日 │40,000元          │94年3月5日  │388217  │甲○○│
├──┼──────┼─────────┼──────┼────┼───┤
│ 08 │92年10月4日 │40,000元          │94年4月5日  │388218  │甲○○│
├──┼──────┼─────────┼──────┼────┼───┤
│ 09 │92年10月4日 │40,000元          │94年5月5日  │388219  │甲○○│
└──┴──────┴─────────┴──────┴────┴───┘
附表二
┌──┬──────┬──────────┬────────────┬─────┬───┐
│編號│發  票  日  │ 票面金額（新台幣） │ 付      款       人    │票據號碼  │發票人│
├──┼──────┼──────────┼────────────┼─────┼───┤
│ 01 │92年8月4日  │ 300,000元          │新竹國際商業銀行頭份分行│AA0000000 │吳淑玲│
├──┼──────┼──────────┼────────────┼─────┼───┤
│ 02 │92年7月31日 │ 340,000元          │新竹國際商業銀行頭份分行│AA0000000 │吳淑玲│
└──┴──────┴──────────┴────────────┴─────┴───┘
                            書記官  黎 東 成
中　　華　　民　　國　　94　　年　　12　　月　　20　　日
